【裁判字號】    95,台上,2843
【裁判日期】    950525
【裁判案由】    違反廢棄物清理法
【裁判全文】
最高法院刑事判決            九十五年度台上字第二八四三號
    上  訴  人  甲○○
                        15樓.
                乙○○
                        號2 .
上列上訴人等因違反廢棄物清理法案件，不服台灣高等法院台中
分院中華民國九十二年九月十八日第二審判決（九十二年度上訴
字第一二九○號，起訴案號：台灣苗栗地方法院檢察署八十九年
度偵字第四三九三號），提起上訴，本院判決如下：
    主  文
上訴駁回。
    理  由
按刑事訴訟法第三百七十七條規定，上訴於第三審法院，非以判
決違背法令為理由，不得為之。是提起第三審上訴，應以原判決
違背法令為理由，係屬法定要件。如果上訴理由狀並未依據卷內
訴訟資料，具體指摘原判決不適用何種法則或如何適用不當，或
所指摘原判決違法情事，顯與法律規定得為第三審上訴理由之違
法情形，不相適合時，均應認其上訴為違背法律上之程式，予以
駁回。本件上訴人甲○○上訴意旨略稱：甲○○受僱於張沛霖，
在應徵時老闆並未說明載運廢棄土方需要清運許可證，現今經濟
蕭條，老闆多叫司機回程載運廢棄土方，且砂石車業者約百分之
九十五沒有清運許可，在法律邊緣求生存，甲○○為國小程度，
不知載運廢棄土方會如此嚴重，原審未考慮當時情形及甲○○之
家庭狀況，原判決認事及量刑不公云云。上訴人甲○○、乙○○
共同上訴意旨略稱：(一)、民國九十年十月二十四日修正公布之廢
棄物清理法第三十九條第一項規定，事業廢棄物之再利用，應依
中央目的事業主管機關規定辦理，不受第二十八條、第四十一條
之限制；同法第五十二條規定，違反第三十九條第一項規定，處
以行政罰鍰。是修正後廢棄物清理法關於事業廢棄物之再利用，
已授權中央目的事業主管機關制定管理辦法管理之，不受同法第
四十一條之限制。內政部營建署依廢棄物清理法第三十九條第二
項之立法授權，於九十一年七月十九日發布「營建事業廢棄物再
利用管理辦法」，並依該辦法第二條第三款規定，公告「營建事
業廢棄物再利用種類及管理方式」，公告中再利用種類編號「營
建混合物」，其來源為：「工程施工建造、建築拆除、裝修工程
及整地刨除所產生之事業廢棄物」，再利用用途為：「營建工程
材料、工程填地及道路工程級配料、工程填地材料、骨材及建材
原料、混凝土添加材料、磚瓦原料等，以及因分類作業所附帶產
生之金屬屑、玻璃碎片、塑膠類、木屑等，依本公告之管理方式
辦理」，並規定：「再利用機構應具廢棄物分類設備或能力，可
將土石方、磚、瓦、混凝土塊、廢金屬、廢玻璃、廢塑膠類、廢
木材、竹片、廢紙屑、廢瀝青等加以分類」，故依上開公告內容
，營建混合物本即包含土石方、磚瓦、混凝土塊及廢紙屑、廢木
材、廢塑膠等。又行政院環境保護署於九十一年十二月二十五日
訂定「從事事業廢棄物再利用涉及違法清除處理及再利用認定原
則」第三條規定：「清除公告或許可再利用廢棄物者，應符合中
央目的事業主管機關規定之事業廢棄物送往再利用機構再利用前
之清除方式，其違反者，以違反本法第三十九條之規定處以行政
罰」，亦認違反規定清除公告或許可再利用廢棄物者，原則上處
以行政罰。而行政機關關於剩餘土石方是否屬於廢棄物尚有爭執
，營建剩餘土石方中究竟可夾雜多少其他廢棄物之比率，行政院
環境保護署於九十年四月十八日九○環署廢字第○○二一五六九
號函中，謂「其夾雜比率應視營建剩餘土石方處理方案所認定土
石方資源堆置處理場所可收受之容許程度而定」，即將所謂「夾
雜」之情形，悉委之於個案而視其情節得有不同之認定，並無一
旦有「夾雜」情形，即逕依違反廢棄物清理法規定處罰之意甚明
。上訴人等所載運之營建剩餘土石方，僅夾雜少量之塑膠袋、木
板屑及保麗龍，惟土石方夾雜少量廢棄物實不能逕認全部為廢棄
物，尚難僅以上訴人等所載運之土石方夾雜少量廢棄物，即認所
載全車均屬廢棄物。上訴人等所為與修正前廢棄物清理法第二十
二條第二項第四款所定之未依法領有廢棄物清除許可證或核備文
件，從事廢棄物清除罪之構成要件有間，原審逕論罪科刑，與廢
棄物清理法第三十九條第一項、第五十二條規定有違。(二)、營建
剩餘土石方依「營建剩餘土石方處理方案」規定合法處理者，均
不以廢棄物認定，如未依該規定處理而「隨意棄置」、「致污染
環境」者，仍為違反廢棄物清理法第二十七條第二款規定之行為
，依第五十條處以行政罰鍰。上訴人等所載運者為營建剩餘土石
方，雖夾雜少量廢棄物，仍屬可回收再利用之資源，且尚未將該
剩餘土石方載運至現場傾倒即被查獲，縱有違反「營建剩餘土石
方處理方案」規定，亦僅應處以行政罰鍰，且上訴人等所為仍屬
未遂，實難論以廢棄物清理法第四十六條第一項之罪。上訴人等
是貨車司機，受僱載送貨物，並不知悉所載運者有違反廢棄物清
理法第四十六條第一項規定之虞，遽處重罰，顯失允當。且張沛
霖部分業經原審九十年度上訴字第二○九二號判決無罪，原判決
認構成共同正犯，亦欠妥適云云。
惟查：原判決綜核上訴人等坦承均受僱於張沛霖，與張沛霖俱未
領有廢棄物清除、處理許可文件，暨渠等分別在警詢及乙○○在
偵查中、甲○○在第一審之供述，證人張沛霖、承辦警員李嘉傑
、陳志強在第一審及李嘉傑、陳志強在原審之證詞，卷附甲○○
為警查獲時滿載一般事業廢棄物之車輛照片四張，苗栗縣政府九
十一年十月八日府建河字第九一○○○九三○九○號函、苗栗縣
鴨母坑棄土場九十二年一月十五日九二鴨字第六二三號函等證據
，並參酌全案其餘卷證資料，本於事實審法院職權之推理作用，
認定上訴人等確有違反廢棄物清理法之犯行，因而撤銷第一審之
判決，改判仍論處上訴人等共同未依規定領有廢棄物清除、處理
許可文件，從事廢棄物清除罪刑（甲○○處有期徒刑七月，乙○
○累犯，處有期徒刑八月），已詳細說明其理由。對於甲○○辯
稱：伊載運的是廢土，不是廢棄物，案發當日老闆聯絡伊，要伊
跟前車以無線電聯絡問明棄土場位置，等問明後已開至苗栗縣大
坑山區，伊越想越不對勁，可能是要偷倒，心想不該做違法之事
，於是在山區將車調頭下山，車行至土雞城附近始被警方攔下云
云；乙○○辯稱：伊載運的是廢土，不是廢棄物，且是傾倒在苗
栗縣鴨母坑合法的堆置場，倒完後去看公館大坑現場云云，均如
何之不足採信，亦已在理由內詳加說明及指駁。其採證認事，從
形式上觀察，並無違背法令之情形，上訴意旨對原審之論斷，究
有何違背經驗法則或論理法則等違法情形，亦未依據卷內資料為
具體之指摘。且查：九十年十月二十四日修正公布之廢棄物清理
法第三十九條第一項規定，係就事業廢棄物之再利用所為之規範
，亦即該條項及同法第五十二條應科以行政罰鍰之規定，係以從
事廢棄物之再利用為前提，上訴人等就其違反廢棄物清理法之行
為，俱未陳稱係基於再利用之目的而為載運，原判決亦未認定上
訴人等係從事事業廢棄物之再利用而為本件之清除行為，自無上
開規定之適用。況內政部訂定「營建剩餘土石方處理方案」，營
建剩餘土石方之種類，固包含建築工程、公共工程及建築物拆除
工程施工所產生之剩餘泥、土、砂、石、磚、瓦、混凝土塊，惟
不包括施工所附帶產生之金屬屑、玻璃碎片、塑膠類、木屑等廢
棄物，茍包含該等廢棄物者，即屬營建事業廢棄物；而有關拆除
建築物施工所產生之剩餘泥、土、砂、石、磚、瓦、混凝土塊，
摻雜建築物拆除工程所產生之金屬屑、玻璃碎片、塑膠類、木屑
等，固屬內政部公告「營建事業廢棄物再利用種類及管理方式」
之「編號八、營建混合物」，然依上開管理方式公告之「再利用
用途」，為：「營建工程材料、工程填地及道路工程級配料、工
程填地材料、骨材及建材原料、混凝土添加材料、磚瓦原料等，
以及因分類作業所附帶產生之金屬屑、玻璃碎片、塑膠類、木屑
等，依本公告之管理方式辦理。」又其再利用機構應具備下列資
格之一者，始得為之：「(一)經直轄市、縣（市）政府或公共工程
主辦機關訂頒相關剩餘土石方處理及土資場管理法規所核准設立
可兼收容處理營建混合物之土資場或回收再利用之處理場所。(二)
經直轄市、縣（市）政府依地方自治法規許可設立之營建混合物
資源分類處理場。(三)依營建廢棄物共同清除處理機構管理辦法許
可並核發登記證之機構。」另廢棄物分為一般廢棄物與事業廢棄
物，一般廢棄物之清除義務人除依修正後廢棄物清理法第十一條
（即修正前之第七條）之規定由所有人、管理人、使用人等義務
人清除外，其餘在指定清除區域內由執行之環保機關或鄉鎮市公
所清除之；違反上開規定應依修正後同法第五十條（即修正前第
二十三條）科以罰鍰。而修正前同法第二十四條係違反主管機關
所規定之清除、貯存、處理之方法、設備之處罰。上訴人等係從
事廢棄物清除、處理業務之人，並非修正後第十一條所指之法定
義務清除人或機關，本件亦非在指定清除地區就違反主管機關清
除之方法等為裁判，上訴人等自非修正後第五十條（即修正前第
二十三條、第二十四條）科罰鍰或處罰之對象。是甲○○所載運
之廢磚塊、廢土、廢木板、塑膠袋等建築廢棄物及乙○○載運之
廢土等，即令係屬「營建事業廢棄物再利用種類及管理方式」之
「編號八、營建混合物」，惟甲○○既係欲運至張捷志未經許可
堆置廢棄物之土地上堆置及乙○○係運至苗栗縣境內不詳地點傾
倒，與前揭管理方式公告之「再利用用途」或「營建剩餘土石方
處理方案」所謂「可為資源利用者，即不屬廢棄物範圍」均有未
合，而該堆放處或傾倒處悉未依法設立，亦顯非上開管理方式公
告之「再利用機構」。上訴人等所載運之前揭建築廢棄物等既均
不符前開管理方式規定，未依「營建事業廢棄物再利用管理辦法
」取得個案再利用許可，渠等之載運行為仍屬違反廢棄物清理法
之規定，則原判決認渠等未領有廢棄物清除、許可文件，即從事
廢棄物清除業務，即無適用法則不當之違誤。上訴意旨謂上訴人
等依「營建事業廢棄物再利用管理辦法」，無須領有廢棄物清除
、處理許可文件，及未依「營建剩餘土石方處理方案」傾倒廢土
，僅係應科罰鍰云云，係以自己之說詞，為單純之事實上爭辯，
依首開說明，自難認係適法之第三審上訴理由。又原判決已說明
「清除」係指事業廢棄物之收集、運輸行為，上訴人等既已為廢
棄物之運輸，即屬清除行為，縱令甲○○尚未將之載運至目的處
所完成傾倒即被查獲，仍無解於「清除」行為之成立；再者，張
沛霖經原審九十年度上訴字第二○九二號判決無罪之違反廢棄物
清理法部分，係張沛霖被訴在八十九年一月十日駕駛營業曳引車
違反廢棄物清理法，與本件上訴人等係在同年十月二十一日始依
張沛霖之指示，從事廢棄物之清除業務並非同一案件，自難據為
有利上訴人等之判斷。上訴意旨以上訴人等尚未將前揭廢棄物等
運至現場，及張沛霖上開案件業經原審判決無罪云云，即謂上訴
人等所為屬未遂及原判決認定上訴人等與張沛霖共犯係有違誤，
要非依據卷內資料執為指摘之適法第三審上訴理由。其餘上訴意
旨所執各詞，原判決或已在理由中說明、論斷綦詳，並無上訴意
旨所指之違法情形；或係就與犯罪構成要件無涉之枝節漫為單純
之事實上爭辯，依首開說明，自難認係適法之第三審上訴理由。
其上訴違背法律上之程式，應予駁回。
據上論結，應依刑事訴訟法第三百九十五條前段，判決如主文。
中    華    民    國  九十五  年    五    月  二十五  日
                      最高法院刑事第十一庭
                          審判長法官  謝  俊  雄
                                法官  陳  世  雄
                                法官  魏  新  和
                                法官  吳  信  銘
                                法官  徐  文  亮
      本件正本證明與原本無異
                                      書  記  官
中    華    民    國  九十五  年    五    月   三十   日
                                                    Ａ


司法院資訊處製作；財團法人民間司法改革基金會備份。
